臺灣高等法院高雄分院民事判決
111年度上字第158號
上  訴  人  盧 耀 弘
訴訟代理人  吳 剛 魁律師
            吳 岳 龍律師
            林 妤 楨律師（解除委任）
被 上訴 人  盧 羣 音
            盧 羣 麟
上  一  人
法定代理人  盧陳秀鑾
被 上訴 人  盧 群 振
共      同
訴訟代理人  陳 忠 勝律師
上列當事人間請求返還不當得利事件，上訴人對於中華民國111
年4月14日臺灣高雄地方法院110年度訴字第967號第一審判決提
起上訴，本院於111年8月3日言詞辯論終結，判決如下：
    主  文
上訴駁回。
第二審訴訟費用由上訴人負擔。
    事實及理由
壹、程序部分：被上訴人盧羣麟經臺灣南投地方法院於民國110 
     年12月30日以110年度監宣字第213號裁定為受監護宣告之 
     人，業經本院調取該卷核閱屬實，茲據其法定代理人盧陳 
     秀鑾聲明承受訴訟（本院卷第179頁），並追認承受訴訟前
      之訴訟行為，核無不合，應予准許。
貳、實體部分：
一、被上訴人主張：伊等為訴外人盧月娥之弟，盧月娥生前將其
    存款新台幣（下同）560萬元（下稱系爭款項），先借用其
    外甥即訴外人曾子龍之帳戶存放，並自行保管該帳戶之存摺
    、印章，之後雙方因故終止借名契約。上訴人為盧月娥之姪
    ，知悉後向盧月娥表示願提供其名義開立之帳戶存放系爭款
    項，盧月娥乃為允諾，遂將系爭款項存放於上訴人名義之華
    南商業銀行南投分行000000000000號帳戶（下稱系爭帳戶）
    ，惟該帳戶之存摺及印章仍由盧月娥保管。嗣盧月娥於109
    年7月27日死亡，伊等為其繼承人，盧月娥與上訴人間借名
    契約即已消滅。詎上訴人委請其堂弟即盧羣麟之子盧盈吉共
    同至盧月娥住處，取出系爭帳戶之存摺、印章，並交付予上
    訴人，然上訴人竟拒絕將系爭款項交予伊等。上訴人持有系
    爭款項已無法律上原因，伊等自得請求上訴人返還。爰依繼
    承及不當得利之法律關係，求為命上訴人應給付伊等560萬
    元，及自起訴狀繕本送達翌日起至清償日止，按年息5%計算
    之利息，暨附條件假執行宣告之判決。
二、上訴人則以：盧月娥與伊為姑姪關係，由於盧月娥年事已高
    ，乃規劃將部分存款供己養老外，其餘陸續分贈近親，並基
    於與伊長年來往來密切，情誼深厚，故將系爭款項贈與伊。
    當時由盧月娥偕同伊至銀行辦理轉帳，並依銀行節稅建議分
    次贈與，完成贈與手續，伊與盧月娥間無借名關係存在。且
    盧月娥曾於108年間亦贈與被上訴人盧羣音、盧群振（下稱
    盧羣音等2人）各80萬元，僅盧羣麟婉拒而未獲贈。又伊受
    贈系爭款項後，考量盧月娥存款減少，為免盧月娥之生活受
    影響，曾按月匯予其6000元，以盡孝道，且於盧月娥之生活
    費不敷使用時，將系爭帳戶之存摺印章提供盧月娥自行提款
    支用。另伊於108年4月間申請系爭帳戶網路銀行及全行收付
    （即通儲），以此方式管理使用系爭帳戶，是被上訴人主張
    系爭帳戶由盧月娥管理、使用，與事實不符，其請求伊返還
    系爭款項並無理由等語，資為抗辯。
三、原審為被上訴人勝訴之判決，上訴人提起上訴，其上訴聲明
    ：㈠原判決廢棄。㈡被上訴人在第一審之訴及假執行之聲請均
    駁回。被上訴人則答辯聲明：上訴駁回。
四、兩造不爭執及爭執事項（本院卷第252頁）：　　
　㈠不爭執事項：
  ⒈盧月娥於109 年7 月27日死亡，繼承人為被上訴人3 人。
  ⒉上訴人於106 年7 月26日開立系爭帳戶，同日盧月娥存入
　　200 萬元，上訴人將全數轉為定期存款；盧月娥於同年8 月
    9 日存入該帳戶360 萬元，上訴人於同日將其中200 萬元轉
    為定期存款，又於同年9 月25日將其中160萬元轉為定期存
    款。系爭帳戶之所有提款均為盧月娥領出。
  ⒊上訴人以其於臺灣中小企業銀行大昌分行帳號00000000000 
    號帳戶，按月匯款6000元至盧月娥名下華南商業銀行南投分
    行帳號000000000000號帳戶（下稱4784號帳戶），匯款期間
    為：106 年9 月起至108 年2 月、108 年4 月起至109 年7 
    月。
  ⒋系爭帳戶於108 年4 月3 日有盧月娥之外甥即訴外人曾正宗
    匯入160 萬元，上訴人於108 年4 月9 日以系爭帳戶之存款
    金額，各轉匯80萬元予盧羣音等2人。
  ⒌盧月娥死亡後，上訴人委請盧羣麟之子盧盈吉至盧月娥住處
    ，拿取系爭帳戶之存摺及印章，並交予上訴人。
  ㈡爭執事項：               
  ⒈盧月娥與上訴人間是否成立借名契約？　　
  ⒉上開借名契約是否已消滅？被上訴人得否請求上訴人返還系
    爭款項？
五、得心證之理由：
  ㈠盧月娥與上訴人間是否成立借名契約？
　⒈按當事人約定，一方以他方名義開立帳戶存款於金融機關，
    名義人僅單純出借名義，對存款無管理、處分之權，存單、
    印章、存摺均由借用人持有，借用人並得自由提、存款，應
    屬借用人與出借人間之借名契約。又以他人名義開立帳戶使
    用之契約，法既無應以書面之明文，如依當事人之意思或其
    他情形，可認當事人間有此合意，而無背於公序良俗之情事
    ，該契約即屬成立（最高法院95年度台上字第2623號裁判意
    旨參照）。
　⒉被上訴人主張系爭款項由盧月娥借用上訴人之名義開立系爭
    帳戶存放，2人間成立借名契約等情，惟上訴人否認其與盧
    月娥間有借名關係存在。經查：
　⑴證人曾子龍證稱：伊係盧月娥之外甥，有借帳戶予盧月娥，
    存摺印章均交予盧月娥，戶頭最後剩下500多萬元，伊和盧
    月娥去台灣銀行領出564萬8029元等語（訴字卷第200至201
    頁），並提出其於臺灣銀行之帳戶內頁資料，載有於106年7
    月17日領出564萬8029元為證（訴字卷第209頁），此部分堪
    認屬實。又系爭帳戶於106年7月26日開立，經盧月娥於當日
    由其4784號帳戶轉入200萬元及轉為定期存款、於同年8月9
    日由盧月娥上開帳戶轉入360萬元，並於同年8月9日及9月25
    日分別轉為定期存款200萬元、160萬元等情，為兩造所不爭
    執（不爭執事項⒉），並有系爭帳戶存摺、盧月娥存摺封面
    、取款憑條、存款憑條可稽（訴字卷第55、179頁、本院卷
    第239頁）。依此觀之，盧月娥自曾子龍帳戶領出款項與其
    存入系爭帳戶之時間相隔不久、金額亦接近，且上訴人於原
    審自陳曾子龍帳戶之500多萬元後來轉到系爭帳戶等語（訴
    字卷第188頁），足見被上訴人主張盧月娥存入系爭帳戶之
    系爭款項，原本係借用證人曾子龍之帳戶存放，應屬可採。
　⑵其次，上訴人已有臺灣中小企業銀行大昌分行帳號000000000
    00 號帳戶，盧月娥仍偕同上訴人於106年7月26日開立系爭
    帳戶，將系爭款項分次存入該帳戶，此為上訴人所不爭（上
    開不爭執事項⒉⒊），足見盧月娥係以新開立帳戶方式存入系
    爭款項，而非逕存入上訴人之既有帳戶，乃有意與上訴人之
    其他帳戶有所區隔。又盧月娥生前曾於108年4月9日贈與其
    弟盧羣音等2人各80萬元，係指示其外甥曾正宗將160萬元匯
    入系爭帳戶，再委由上訴人自系爭帳戶分別轉帳80萬元予盧
    羣音等2人各80萬元，此亦為兩造所不爭，並有曾正宗之帳
    戶資料、系爭帳戶存摺可憑（本院卷第239頁、訴字卷第
　　57至58頁），堪認盧月娥將系爭帳戶做為其處理個人資產之
    用。且系爭帳戶開立後，盧月娥先後臨櫃提領系爭款項轉為
    定期存款後累積之利息自用，即分別於106年11月28日、107
    年1月26日、同年3月28日、同年5月28日、同年7月27日、同
    年9月27日、同年11月28日、108年5月29日、同年7月29日、
    同年9月27日、109年1月21日、同年3月27日，依序提領1萬
　　4000元、1萬元、1萬元、1萬元、1萬元、1萬元、9000元、1
    萬元、2萬元、1萬元、2萬元、1萬5000元，此為上訴人不爭
    執（訴字卷第82頁、上開不爭執事項⒉），並有前揭存摺資
    料可參（訴字卷第53至65頁），則系爭帳戶於開立後所生之
    利息收入由盧月娥提領使用，上訴人從未取用系爭款項或利
    息，亦未存入其私人財產甚明。是被上訴人主張系爭帳戶之
    款項均由盧月娥管理使用收益等情，即堪採取。
　⑶再者，觀諸盧月娥上開提領日期，顯示其每隔2月至數月即持
    存摺、印章臨櫃提領系爭帳戶之利息使用，相隔期間密接，
    且盧月娥死亡後，上訴人委請其堂弟即盧羣麟之子盧盈吉共
    同至盧月娥住處，取出系爭帳戶之存摺、印章，並交付上訴
    人乙節，為上訴人所不爭執（上開不爭執事項⒌），參以證
    人盧盈吉證稱：盧月娥死亡後，上訴人告知伊有一本存摺在
    盧月娥家，伊就與上訴人一起去找，並將找到的存摺及印章
    交予上訴人，上訴人說那是盧月娥的錢，盧月娥並有寫一張
    借據給他，是為節稅之用，沒有說是盧月娥送他的錢，伊認
    為上訴人會好好處理等語（訴字卷第190至191頁），上訴人
    雖以盧盈吉為盧羣麟之子，而否認其證詞之真正，惟證人為
    不可代替之證據方法，倘確係在場聞見待證事實，而其證述
    又非虛偽者，縱令證人與當事人有親屬、親戚或其他利害關
    係，其證言亦非不可採信。證人盧盈吉所證與前揭認定系爭
    帳戶均由盧月娥管理使用之事證相符，自屬可信。
　⑷從而，系爭帳戶係另開新戶，該存摺、印章迄至盧月娥死亡
    時均由盧月娥保管，盧月娥並以系爭帳戶處理其個人資產之
    贈與事宜，且提領帳戶內之利息使用，上訴人復曾對盧盈吉
    表示系爭帳戶之款項為盧月娥所有，足認系爭帳戶雖為上訴
    人名義，惟係盧月娥借用上訴人名義開立並存入系爭款項，
    其2人間應有借名關係存在。
　⒊上訴人固抗辯：系爭款項係盧月娥所贈與，伊與盧月娥間無
    借名關係存在等語。惟查：
　⑴上訴人稱：伊曾受盧月娥之託，在伊住家附近之華南商業銀
    行鳳山分行，匯款予盧羣音等2人各80萬元，足以證明系爭
    帳戶之存摺、印章為伊保管，因盧月娥生活費不敷使用，始
    多次交付存摺、印章予盧月娥提領使用，且伊因受贈系爭款
    項，為免盧月娥之生活受影響，曾按月匯予其6000元，以盡
    孝道，及伊於108年4月9日申請系爭帳戶之網路銀行及全行
    收付功能，可見系爭帳戶由伊管理使用等語，並提出匯款明
    細及申請書等件為證（訴字卷第67至69、103至179頁）。惟
    如前述，盧月娥生前每隔2月至數月即臨櫃提領系爭帳戶之
    利息使用，顯係由其保管存摺及印章使用，始能頻繁使用。
    雖上訴人於108年4月9日受盧月娥委託，持存摺及印章提款
    及匯款各80萬元予盧羣音等2人，然盧月娥旋於同年5月29日
    即持存摺印章領取利息，可見上訴人取得系爭帳戶之存摺及
    印章辦理匯款，辦理完畢後即返還盧月娥，此舉僅與一般委
    託匯款須交付存摺及印章等情相符，尚難憑此推論系爭帳戶
    之存摺及印章係由上訴人保管。又盧月娥與上訴人為姑姪關
    係，盧月娥於106年間已逾88歲（於18年9月20日出生，審訴
    卷第13頁），並無固定收入來源，上訴人自承與盧月娥間往
    來密切，情誼深厚，則其按月給付6000元予盧月娥，僅足認
    有照顧盧月娥生活之意，與盧月娥是否贈與系爭款項，難認
    有何關聯性。再者，上訴人自稱因盧月娥委託其轉匯80萬元
    予盧羣音等2人，伊無法自鳳山分行提領金額，故申請通提
    功能等語（訴字卷第188頁），則上訴人申請全行收付，係
    為完成盧月娥委託轉帳事項，與使用系爭帳戶無涉。況且，
    上訴人於申請網路銀行後，並未就系爭帳戶為私人存款、轉
    帳或匯款之紀錄，有前揭存摺資料可參，則其登入網路銀行
    ，僅為觀看存摺內容而已，其抗辯有管理使用系爭帳戶等語
    ，要無足採。
　⑵上訴人又稱：系爭款項為盧月娥所贈與，為免被課徵贈與稅
    ，盧月娥分次以200萬元、200萬元、160萬元匯入系爭帳戶
    ，此情為證人即華南銀行南投分行行員吳美玲所知悉等語。
    惟證人吳美玲證稱：於106年7月26日盧月娥與上訴人至銀行
    辦理轉帳，是伊承辦，盧月娥要將款項轉至上訴人帳戶，沒
    有說原因，伊會確認盧月娥要將錢轉過去，但伊不知道用途
    ，因時間太久，伊不記得有無說可能會被課贈與稅等語（訴
    字卷第229至230頁），核與上訴人辯稱證人知悉有贈與之情
    不符。佐以盧月娥縱係恐被課徵贈與稅而分次匯款，亦或因
    無贈與之事實而然，不能反證即係贈與上訴人，是上訴人此
    部分之抗辯，殊無可採。至上訴人於本院再請求傳訊其女盧
    靖惠、其妻之摯友張秋英，以證明盧月娥贈與系爭款項（本
    院卷第303頁），然上訴人前已表明盧月娥贈與之事，僅上
    訴人與其妻蔡翠梅（於109年1月1日死亡）知悉等語（訴字
    卷第82頁、本院卷第305頁），則盧靖惠、張秋英並未實際
    參與，所證不足為有利上訴人之認定，自無從推翻前揭認定
    ，無傳訊之必要。
　⑶上訴人復稱：縱認曾子龍與盧月娥間為借名關係，而推認伊
    與盧月娥間亦為借名關係，惟曾子龍與盧月娥間另成立死因
    贈與契約，約定盧月娥於死亡後將該借名之款項贈與曾子龍
    ，是伊與盧月娥亦應成立死因贈與契約云云。證人曾子龍固
    證稱：盧月娥把錢放在伊這邊，有說她年紀大了，如果過世
    了錢要給伊，過世之前，錢要給盧月娥使用，並要伊服務她
    ，過了幾10年，伊身體不好，無法再服務盧月娥，就將這筆
    錢還給她，她後續如何處理伊不知道等語（訴字卷第198、2
    01頁），惟依曾子龍所證，僅證明其與盧月娥間之約定，尚
    無從因盧月娥嗣將該款項借用上訴人之系爭帳戶存放，遽認
    盧月娥與上訴人間即有死因贈與關係存在。參以倘上訴人與
    盧月娥間確有死因贈與之約定存在，何以於聽聞曾子龍之上
    開證詞後，始於本院為此主張，核與常理有違，所辯難認可
    採。
　⑷從而，上訴人未能證明有持續保管系爭帳戶之存摺、印章並
    管理、使用系爭款項，更無法證明有死因贈與契約存在，其
    抗辯系爭款項係盧月娥所贈與，即無足取。
　⒋基上，被上訴人已證明盧月娥與上訴人間成立借用帳戶而存
    入系爭款項之借名契約，惟上訴人未能就其與盧月娥間贈與
    契約存在舉反證予以推翻，準此，被上訴人主張系爭款項為
    盧月娥所有，應屬有據。
　㈡上開借名契約是否已消滅？被上訴人得否請求上訴人返還系
    爭款項？
　⒈按借名契約與委任之性質相近，得類推適用委任之規定。而
    委任關係，因當事人一方死亡、破產或喪失行為能力而消滅
    。但契約另有訂定，或因委任事務之性質不能消滅者，不在
    此限，民法第550條定有明文。又無法律上之原因而受利益
    ，致他人受損害者，應返還其利益。雖有法律上之原因，而
    其後已不存在者，亦同，為同法第179條所明定。
　⒉承前所述，盧月娥與上訴人間既有借名契約存在，且盧月娥
    已於109年7月27日死亡，有戶籍資料在卷可參（訴字卷第46
    頁），上開借名契約復無另有約定或依其事務之性質，不因
    盧月娥之死亡而消滅之證據，則被上訴人主張因盧月娥死亡
    ，其與上訴人間之借名契約業已消滅（本院卷第337頁），
    核屬有據。是上訴人受有系爭帳戶餘款之法律上原因已不存
    在，自應將系爭款項返還予盧月娥之繼承人。又被上訴人為
    盧月娥之繼承人，為上訴人所不爭執，並有繼承系統表、家
    事事件公告查詢結果及南投○○○○○○○○○函附戶籍資料可憑（
    雄司調卷第21頁、審訴卷第39頁、訴字卷第19至47頁）。被
    上訴人依民法第179條不當得利規定，請求上訴人返還系爭
    款項及法定遲延利息，洵屬正當。
六、綜上所述，被上訴人依繼承及不當得利之法律關係，請求上
    訴人給付560萬元，及自起訴狀繕本送達翌日即110年4月17
    日（雄司調卷第61-1頁）起至清償日止，按年息5% 計算之
    利息，為有理由，應予准許。原審為上訴人敗訴之判決，並
    為假執行之宣告，核無不合。上訴論旨指摘原判決不當，求
    予廢棄改判，為無理由，應駁回其上訴。本件事證已臻明確
    ，兩造其餘之攻擊或防禦方法及所用之證據，經本院斟酌後
    ，認為均不足以影響本判決之結果，爰不逐一論列，附此敘
    明。
據上論結，本件上訴為無理由，判決如主文。
中　　華　　民　　國　　111 　年　　8 　　月　　31　　日
                            民事第六庭
                                審判長法  官  魏式璧
                                      法  官  郭慧珊
                                      法  官  賴文姍
以上正本證明與原本無異。
如對本判決上訴，須於判決送達後20日內向本院提出上訴狀，其
未表明上訴理由者，應於上訴後20日內向本院提出上訴理由書（
均須按他造當事人之人數附繕本）。上訴時應提出委任律師或具
有律師資格之人之委任狀，並依附註條文規定辦理。如委任律師
提起上訴者，應一併繳納上訴審裁判費。
中　　華　　民　　國　　111 　年　　8 　　月　　31　　日
                                      書記官  葉淑華
附註：
民事訴訟法第466 條之1
對於第二審判決上訴，上訴人應委任律師為訴訟代理人，但上訴
人或其法定代理人具有律師資格者，不在此限。
上訴人之配偶、三親等內之血親、二親等內之姻親，或上訴人為
法人、中央或地方機關時，其所屬專任人員具有律師資格並經法
院認適當者，亦得為第三審訴訟代理人。
第1 項但書及第2 項情形，應於提起上訴或委任時釋明之。